【裁判字號】    97,審易,1340
【裁判日期】    971128
【裁判案由】    侵占等
【裁判全文】
臺灣桃園地方法院刑事判決            97年度審易字第1340號
公  訴  人  臺灣桃園地方法院檢察署檢察官
被      告  CHOU NITT.
上列被告因侵占等案件，經檢察官提起公訴（97年度偵字第7690
號），嗣於本院準備程序進行中，被告就被訴事實為有罪之陳述
，經本院告知簡式審判程序意旨，並聽取公訴人、被告之意見後
，本院合議庭裁定改由受命法官獨任依簡式審判程序審理，並判
決如下：
    主  文
CHOU NITTHAWAN共同連續行使明知為不實之事項，而使公務員登
載於職務上所掌之公文書，足以生損害於公眾，處有期徒刑肆月
，減為有期徒刑貳月，並於刑之執行完畢或赦免後，驅逐出境，
扣案之周美怡中華民國外僑居留證壹張沒收；又意圖為自己不法
之所有，而侵占對於業務上所持有之物，處有期徒刑陸月，減為
有期徒刑月，並於刑之執行完畢或赦免後，驅逐出境；又意圖
為自己不法之所有，而侵占對於業務上所持有之物，處有期徒刑
捌月，並於刑之執行完畢或赦免後，驅逐出境；又意圖為自己不
法之所有，而侵占對於業務上所持有之物，處有期徒刑陸月，並
於刑之執行完畢或赦免後，驅逐出境。應執行有期徒刑壹年陸月
，並於刑之執行完畢或赦免後，驅逐出境，扣案之周美怡中華民
國外僑居留證壹張沒收。
    事  實
一、CHOU NITTHAWAN（中文姓名：周美怡）為泰國籍女子，因欲
    至臺灣打工賺錢，並無結婚真意，竟於民國92年2 月間透過
    真實姓名年籍不詳自稱「楊先生」之成年男子媒介認識甲○
    ○（由本院另行審結），先由周美怡支付「楊先生」泰銖30
    萬元之代價，甲○○則從中獲得約新臺幣（下同）9 萬元之
    報酬，經由「楊先生」（就行使使公務員登載不實文書罪部
    分無犯意聯絡）之安排，其2 人便共同基於使公務員於職務
    上所掌之公文書為不實登載並進而行使之概括犯意聯絡，為
    下列行為：
  (一)甲○○先於92年3 月4 日前往泰國暖武里府巴卡瑞縣與周美
    怡辦理結婚登記後，旋於同日持泰國官方所核發聲請書至我
    國駐泰國臺北經濟文化辦事處申請認證後，甲○○即單獨返
    國並於92年3 月19日至臺北市北投區戶政事務所，持在泰國
    結婚之證明文件、認證書，填具「結婚登記申請書」依戶籍
    法申請辦理與周美怡之結婚登記，使承辦戶籍登記之該管公
    務員經形式審查後即將甲○○之配偶填載為周美怡，於92年
    3 月4 日結婚之上開假結婚之不實事項，登載於其職務上所
    掌管之戶籍登記簿、戶口名簿之公文書，並據以發給戶籍謄
    本，足以生損害於戶政機關對於戶籍及身分管理之正確性。
  (二)甲○○為使周美怡來台居留，復持上開內容不實之戶籍登記
    資料向外交部領事事務局（起訴書誤載為內政部警政署入出
    境管理局）行使並提出周美怡居留依親之申請，使該機關經
    實質審核後，核發許可周美怡之居留簽證（此部分不成立犯
    罪，容後敘明），嗣周美怡於92年4 月1 日入境我國後，甲
    ○○於92年4 月14日帶同周美怡前往桃園縣政府警察局外事
    課，由甲○○與周美怡持用上開居留簽證，向桃園縣政府警
    察局外事課提出申請周美怡名義之中華民國外僑居留證，並
    使承辦之公務員登載於職務上所掌之公文書，足以生損害於
    桃園縣政府警察局外事課對於外僑居留核發事項審核與管理
    之正確性。
二、周美怡來台後，自94年12月底起受僱於由乙○○所經營、址
    設桃園縣八德市○○路64巷7 號之「容泰商行」，擔任會計
    人員，負責收取貨款及保管店內零用金，為從事業務之人，
    竟分別基於意圖為自己不法所有之犯意，於95年3 月間某日
    、96年12月間某日、97年2 月26日，利用職務之便，在上開
    「容泰商行」，分3 次將業務上所持有之42萬元、80萬元、
    43萬2825元，總計165 萬2825元之貨款及零用金，以易持有
    為所有之意思，將之侵占入己，用以還債或返還上揭假結婚
    來台之仲介費。嗣經乙○○核對帳目後察覺有異，並報警始
    悉上情。
三、案經乙○○訴由桃園縣政府警察局八德分局報告臺灣桃園地
    方法院檢察署檢察官偵查後起訴。
    理  由
一、本案被告周美怡所犯之罪，並非法定刑為死刑、無期徒刑或
    最輕本刑3 年以上有期徒刑之罪，亦非高等法院管轄第一審
    之案件，而被告於準備程式中就被訴事實已為有罪之陳述，
    經本院告知簡式審判程式之旨，並聽取被告與公訴人之意見
    後，本院合議庭乃依刑事訴訟法第273 條之1 第1 項規定，
    裁定由受命法官獨任進行簡式審判程式，合先敘明。
二、本件認定事實所引用之本件卷內所有卷證資料（包含人證與
    文書證據、物證等證據），並無證據證明係公務員違背法定
    程序所取得，而檢察官及被告於審判期日對法院提示之卷證
    表示沒意見等語，且卷內之文書證據，亦無刑事訴訟法第15
    9 條之4 之顯有不可信之情況與不得作為證據之情形。綜上
    ，依刑事訴訟法第159 條至159 條之5 之規定，本件認定事
    實所引用之本件卷證所有證據（包含人證與文書證據、物證
    等證據），均有證據能力。
三、上揭犯罪事實，業據被告周美怡於警詢、偵訊及本院準備程
    序中坦承不諱，核與證人即同案被告甲○○於警詢、偵訊及
    本院準備程序、被害人乙○○於警詢及本院準備程序中所述
    情節相符，並有臺北市北投區戶政事務所結婚登記申請書、
    戶籍謄本、泰國曼谷市暖武里府巴卡瑞縣戶政事務所結婚登
    記書、駐泰國臺北經濟貿易代表處認證、外僑居留資料查詢
    ─明細內容顯示畫面、外僑居留資料查詢畫面- 歷史資料、
    入出國日期證明書、切結書各1 紙及桃園縣政府警察局97年
    4 月15日桃警外字第0970051600號函覆之周美怡居留證申請
    資料1 份附卷可稽，此外，復有周美怡之護照1 本、外僑居
    留證1 張扣案可資佐證，綜上所述，被告周美怡自白應與事
    實相符，堪予採信。本件事證明確，被告周美怡犯行堪予認
    定，應依法論科。
四、新舊法比較：
    被告行使使公務員登載不實文書部分與95年3 月間業務侵占
    行為後，刑法部分條文於94年2 月2 日業經修正公布，並於
    95 年7月1 日施行。而行為後法律有變更者，適用行為時之
    法律，但行為後之法律有利於行為人者，適用最有利於行為
    人之法律，修正後刑法第2 條第1 項定有明文，此條規定乃
    與刑法第1 條罪刑法定主義契合，而貫徹法律禁止溯及既往
    原則，係規範行為後法律變更所生新舊法律比較適用之準據
    法，是刑法第2 條本身雖經修正，但刑法第2 條既屬適用法
    律之準據法，本身尚無比較新舊法之問題，應一律適用裁判
    時之現行刑法第2 條規定以決定適用之刑罰法律，先予辨明
    。又以本次刑法修正之比較新舊法，應就罪刑有關之共犯、
    未遂犯、想像競合犯、牽連犯、連續犯、結合犯，以及累犯
    加重、自首減輕暨其他法定加減原因（如身分加減）與加減
    例等一切情形，綜其全部罪刑之結果而為比較，有最高法院
    95 年 度第8 次刑庭會議決議可資參照。與本案相關之修正
    如下：
  (一)共犯部分：刑法第28條共犯之規定，於94年1 月7 日修正、
    95年7 月1 日施行前之規定為：「二人以上共同實施犯罪之
    行為者，皆為正犯」，現行刑法之規定則為：「二人以上共
    同實行犯罪之行為者，皆為正犯」，揆諸本條之修正理由係
    為釐清陰謀共同正犯、預備共同正犯、共謀共同正犯是否合
    乎本條規定之正犯要件。而本案被告2 人共同實行犯罪之行
    為，無論依修正前或修正後之刑法第28條規定，均為正犯，
    應適用修正後刑法第28條規定。
  (二)連續犯部分：被告行為後，刑法第56條關於連續犯之規定業
    於95年7 月1 日修正刪除生效，該連續犯規定刪除後，除法
    理上合於接續犯、包括一罪之情形仍可認為構成單一之犯罪
    外，其於數犯罪行為之情形，即應依刑法第51條之規定予以
    分論併罰，此刪除雖非犯罪構成要件之變更，但顯已影響行
    為人刑罰之法律效果，自屬法律有變更，是自應依新法第2
    條第1 項規定，比較新、舊法何者對被告有利，經比較新、
    舊法結果，被告行為時法律即舊法對被告較為有利。
  (三)於罰金刑之計算單位及處罰部分：刑法第33條第5 款業已修
    正規定「罰金：新臺幣1 千元以上，以百元計算之。」，與
    修正前舊刑法第33條第5 款規定「罰金：1 元（按係銀元，
    折算為新臺幣3 元）以上。」不同。比較新舊法結果，以舊
    法較有利於行為人，新法並無對被告較為有利之情形，依修
    正後即現行刑法第2 條第1 項前段，此部分應適用修正前刑
    法第33條第5 款之規定。
  (四)數罪併罰部分：按修正前刑法第51條規定：「數罪併罰，分
    別宣告其罪之刑，依左列各款定其應執行者：」其中第5 款
    規定：「宣告多數有期徒刑者，於各刑中之最長期以上，各
    刑合併之刑期以下，定其刑期。但不得逾20年。」；修正後
    刑法第51條第5 款規定「宣告多數有期徒刑者，於各刑中之
    最長期以上，各刑合併之刑期以下，定其刑期。但不得逾30
    年」，比較結果，則修正後之規定，將宣告多數有期徒刑定
    執行刑之上限，由修正前之不得逾20年，提高為不得逾30年
    ，其餘則無不同，比較結果，此部分亦以修正前之規定較有
    利於行為人。
五、按持內容記載不實之文件，使公務員登載於職務上所掌之公
    文書並據以核發相關文件復持以行使者，其使公務員登載不
    實之低度行為應為其後之持以行使之高度行為所吸收，不另
    論罪。故核被告周美怡於事實欄一所為，係犯刑法第216 條
    、第214 條之行使明知為不實事項而使公務員登載於職務上
    公文書罪；核其於事實欄二所為之3 次犯行，均係犯刑法第
    336 條第2 項之業務侵占罪。被告周美怡與同案被告甲○○
    間就事實欄一之犯行有犯意聯絡與行為分擔，為共同正犯。
    又被告周美怡於事實欄一之先後2 次犯行，時間緊接，所犯
    係構成要件相同之罪名，顯係基於概括犯意為之，應依修正
    前刑法第56條連續犯規定，論以一罪並加重其刑。被告所犯
    使公務員登載不實罪、3 次業務侵占罪共4 罪，犯意個別、
    行為亦殊，應予分論併罰。本件起訴意旨原指訴被告自94年
    5 月、6 月間某日起至97年2 月26日止，將業務上持有之3
    至4 萬元不等之貨款及零用金侵占入己至少25次（金額共計
    123 萬2850元），惟經蒞庭檢察官更正如上開犯罪事實欄所
    載，基於檢察一體原則，本院自以公訴人更正後之犯罪事實
    為憑，附此敘明。爰審酌被告以假結婚依親方式來台居留並
    進而非法工作，對於戶政及外國人之管理均造成損害，又利
    用職務上之機會，侵占其業務上所持有之物，造成僱主重大
    損失，其犯罪之動機、目的、手段均殊非可取，惟犯罪後坦
    承犯行，知所悔悟，且迄未賠償被害人損害等一切情狀，分
    別量處如主文所示之刑，並定應執行之刑。至上開登載不實
    之戶籍謄本及外僑居留證申請書，雖係被告等供犯罪所用之
    物，然於提出於該管機關後，業經該管機關收繳而屬該等機
    關所有，依法自不得併諭知沒收；又被告周美怡之中華民國
    外僑居留證，係因犯罪所得之物，且為其所有，而沒收為從
    刑，從刑係附屬於主刑，除法律有特別規定者外，依主刑所
    適用之法律（最高法院九十五年五月二十三日刑事庭會議決
    議意旨參照），應依修正前刑法第38條第1 項第3 款規定併
    予宣告沒收。另被告周美怡所犯使公務員登載不實文書罪及
    95年3 月間某日業務侵占罪之犯罪時間，均在96年4 月24日
    以前，所犯為刑法第216 條、第214 條、第336 條第2 項之
    罪，合於減刑條件，與中華民國九十六年罪犯減刑條例第2
    條第1 項第3 款規定相符，應減其刑期2 分之1 。又查被告
    周美怡係泰國籍人士，乃外國人，已如前述，其在我國犯罪
    而受本件有期徒刑以上刑之宣告，本院認其於刑之執行完畢
    後，有驅逐出境之必要，爰依刑法第95條之規定，於刑之執
    行完畢或赦免後，驅逐出境。
六、另公訴意旨略以：甲○○取得配偶為周美怡之戶籍登記資料
    後，復持之向外交部領事事務局（起訴書誤載為內政部警政
    署入出境管理局）提出申請周美怡入境依親之手續，並使該
    機關核發許可周美怡入境之簽證，足以生損害於外交部對於
    外國人出入境管理之正確性，因認被告周美怡此部分亦涉有
    刑法第216 條、214 條行使使公務員登載不實之文書之罪嫌
    云云。惟查：依刑法第214 條所謂使公務員登載不實事項於
    公文書罪，須一經他人之聲明或申報，公務員即有登載之義
    務，並依其所為之聲明或申報予以登載，而屬不實之事項者
    ，始足構成，若其所為聲明或申報，公務員尚須為實質之審
    查，以判斷其真實與否，始得為一定之記載者，即非本罪所
    稱之使公務員登載不實（最高法院73年臺上字第1710號判例
    參照）。按外交部領事事務局受理外國人簽證之申請部分，
    立法院訂有外國護照簽證條例，以資規範。依該條例，外交
    部或駐外館處受理簽證時，應衡酌國家利益、申請人個別情
    形及其國家與我國關係決定准駁；有對申請來我國之目的作
    虛偽之陳述或隱瞞時等個別具體事由時，外交部及駐外館處
    並得拒發簽證（上開條例第12條參照），依上開規定觀之，
    顯見外交部領事事務局就申請簽證事由是否屬實，尚須為實
    質審查後始據以核發前開居留簽證，非謂一經申請，該管公
    務員即有登載並據以核發之義務，是此部分尚無成立刑法第
    214 條之使公務員登載不實公文書罪之餘地。惟公訴意旨認
    此部分與前開論罪科刑之行使使公務員登載不實之文書部分
    ，有連續犯之裁判上一罪關係，爰不另為無罪之諭知，併此
    敘明。
據上論斷，應依刑事訴訟法第273 條之1 第1 項、第299 條第1
項前段，修正後刑法第2 條第1 項前段、第28條，刑法第216 條
、第214 條、第336 條第2 項、第95條，修正前刑法第56條、第
51條第5 款、第38條第1 項第3 款，刑法施行法第1 條之1 第1
項、第2 項前段，中華民國九十六年罪犯減刑條例第2 條第1 項
第3 款、第7 條、第11條，逕以簡易判決處刑如主文。
本案經檢察官潘怡華到庭執行職務。
中    華    民    國    97    年    11    月    28    日
                  刑事庭  法  官  徐  培  元
以上正本證明與原本無異。
如不服本判決書應於送達後10日內向本院提出上訴狀。
                          書記官  楊  美  慧
中    華    民    國    97    年    11    月    28    日
附錄本案論罪科刑法條：
中華民國刑法第216條
行使第 210 條至第 215 條之文書者，依偽造、變造文書或登載
不實事項或使登載不實事項之規定處斷。
中華民國刑法第214條
明知為不實之事項，而使公務員登載於職務上所掌之公文書，足
以生損害於公眾或他人者，處3 年以下有期徒刑、拘役或5 百元
以下罰金。
中華民國刑法第336 條第2 項規定：
對於業務上所持有之物，犯前條第1 項之罪者，處6 月以上5 年
以下有期徒刑，得併科3 千元以下罰金。


司法院資訊處製作；財團法人民間司法改革基金會備份。
